臺灣高等法院刑事判決　　　　　　　　　　　　　　八十九年度上重訴字第一三號
　　上　訴　人
　　即　被　告　戊○○
　　選任辯護人　方文君
右上訴人，因被告殺人案件，不服臺灣台北地方法院八十八年度訴字第二二號，中華
民國八十九年一月十九日第一審判決（起訴案號：臺灣台北地方法院檢察署八十八年
度偵字第七三五三號）提起上訴，本院判決如左：
    主  文
原判決撤銷。
戊○○殺人，處有期徒刑拾貳年，褫奪公權拾年。
    事  實
一、戊○○係朱國南原同居女友陳月嬌之子，於民國（下同）八十八年三月二十一日
    上午十一時許，朱國南受陳月嬌之託前往臺北市○○路○段一五五巷一七０號戊○○住處修繕房屋，因訓斥失業中之戊○○要好好做事，致戊○○心生不悅與朱
    國南發生口角，嗣當天中午絇十二時許，朱國南因見戊○○在吸食安非他命（戊○○吸食安非他命部分據檢察官另案偵辦），乃告誡戊○○不要施用毒品，應好
    好做事，戊○○更心生不滿；當日因朱國南修繕房屋不斷有敲打聲響，更使戊○○感覺不耐煩，同日傍晚，朱國南拿錢指示戊○○幫忙外出買晚餐，戊○○回來
    後於同日晚上七時許（起訴書誤載為九時許），因朱國南仍在房裡敲敲打打，致
    戊○○一時氣憤、煩燥難耐，竟萌殺人之犯意，明知以菜刀揮砍他人頭部、頸部
    ，將導致他人死亡之結果，詎仍至上址廚房內，取出其母陳月嬌所有之菜刀一把
    ，朝該時在客廳工作之朱國南頭部、頸部揮砍，經朱國南以雙手阻擋，戊○○仍
    接續砍殺朱國南，致朱國南身體體部罹受包含(一)左側頸部深部砍創約五處，最長
    十八公分深及左側頸動脈及第三頸椎。(二)左側面頰部（九．五公分）、左側顳部
    （六公分）、耳後皮瓣（八公分）、頂部（五公分）、枕部（七公分）及耳後（
    二公分）深及骨頭（顳骨）。(三)右側額部（八公分）深及骨頭及右側顳部（四公
    分）削皮性割砍創。(四)右後背部表淺割創（二．五公分）。(五)右側腹部表淺割創
    （五公分）。(六)左側上臂腹及背側（二．五公分），左側肩部（六公分）及後上
    側（一公分），肩胛部（五公分），左肘外側（二公分），前側（二公分）等銳
    器砍創約二十二處及包含(一)右側第二指深及骨頭及五指二處割創。(二)左側手指共
    七處（二、三、四、五深及骨頭及背側）最長八公分之防禦性創傷共十處等傷害
    ，而倒臥於客廳門邊，戊○○見已闖下大禍，乃將砍殺朱國南之菜刀丟棄於客廳
    大門邊，並至廚房取出其母所有之剪刀一把，跑至屋外馬路上刺創己之頸部、胸
    部，並將該等剪刀架於頸部，適其姊丁○○返家，戊○○乃向其姊丁○○聲稱：
    「殺人！殺人！趕快報警」，丁○○於將遊鴻杰手中之剪刀搶下後，旋至其祖母
    住處即戊○○住處對面不遠之同路段一五五巷一五九號宅打一一九電話呼叫救護
    車稱有人受傷，待丁○○打完電話後，擬外出協助將戊○○送醫救治時，發現朱
    國南倒臥上址客廳門邊，丁○○乃再返回其祖母住處，以電話呼叫救護車，聲稱
    同址有二人受傷，並在警方尚不知有犯罪及嫌疑人之情形下主動表示該二受傷之
    人可能是互毆造成，其中一人是伊弟弟；一一九於派出救護車同時轉報台北市政
    府警察局勤務指揮中心稱上址有二傷者互毆，一人送八一七醫院，一人送仁愛醫
    院；該勤務指揮中心因而知悉該二受傷者中有一人為犯罪之兇手，乃迅派警員乙○○至八一七醫院，乙○○則囑同事庚○○至仁愛醫院。朱國南經緊急送往國軍
    八一七醫院急救後，仍因遭戊○○以上開菜刀多發性砍創併有防禦傷致左側頸動
    脈斷離出血性休克，而於八十八年三月二十一日二十時死亡。乙○○至八一七醫
    院時（抵達時間應係十九時二十二分），尚不知殺人兇手為何人時，丁○○即主
    動向張至誠表示是伊弟弟砍殺死者。戊○○於警員抵達時即順從警員指示同至警
    局製作警訊筆錄，嗣並接受裁判。嗣經警在上開案發現場扣得陳月嬌所有，戊○○用以砍殺朱國南之菜刀及用以自戕之剪刀各一把，及戊○○吸食安非他命用吸
    食器一個及安非他命一包。
二、案經戊○○委由胞姊丁○○向警方自首後由臺北市政府警察局大安分局移送臺灣
    臺北地方法院檢察署檢察官偵查起訴。
    理  由
一、訊據被告戊○○，坦承於上開時、地，持菜刀砍殺被害人朱國南，致朱國南死亡
    等情不諱，對於殺人動機部分，先供稱原審判決與事實不符，當時伊有幻覺以為
    死者要殺伊，才動手殺死者，嗣於本院審理時先稱原審判決所述殺人原因及案發
    經過無誤，後又稱伊因施用安非他命致案發當時精神恍惚，以為被害人朱國南要
    殺伊，伊有聽到聲音說趕快殺他（朱國南）等語（詳本院卷(一)第四十五頁，(二)第
十頁、第十五頁），被告另辯稱：是伊叫胞姊丁○○代為報警，伊應屬自首，伊
    在警訊及偵查中均恍恍惚惚，所言均不實在，如伊當時精神正常，不可能殺人後
    又自殺，且伊與死者並無深仇大恨，伊並無理由殺害死者等語。經查：
  (一)被告上開殺死被害人再自戕未遂之自白，核與其警訊中供述：「八十八年三月二
    十一日上午約十一時許，我母親找朱國南來釘房間，我和他發生口角，他叫我好
    好做事，大約十二時許，我在房間吸食安非他命，他看到了又唸我，叫我好好做
    事，然後我躺在房間，他在外面釘東西，我覺得很吵，一直到晚上大約七時許，
    我實在受不了，就跑到廚房拿菜刀朝他脖子及身上砍了很多刀，我忘了砍幾刀，
    然後他就倒下去了，我就把菜刀丟在客廳的大門邊，再至廚房拿剪刀往自己的左
    胸、脖子各刺了一刀」等語相合（詳偵卷第五頁反面、第六頁），並與被告在偵
    查中自白持菜刀往被害人頭部、頸部砍殺數十刀致死等情節相符（詳偵卷第三十
    四頁），核與被告母親陳月嬌在警訊及偵查中陳稱死者當天去伊家裡整修房子、
    釘房子之情節相合（詳偵卷第十二頁背面、第三十六頁），並有臺北市政府警察
    局大安分局現場之勘查紀錄表、現場圖、相驗案件初步調查報告表各一紙、現場
    照片等附卷可憑及被告持以砍殺朱國南之菜刀一把、染有被害人朱國南血跡之褲
    子一件扣案可稽（詳偵卷第十四至第十七頁、第二十三頁至第二十九頁）；而本
    件案發現場即被告上開住宅大門口內、外側地上、客廳茶几前地上、客廳地上菜
    刀旁、被告房間內衣櫥上等地採取之可疑斑跡紗布及地上採取之毛髮、肉屑、菜
    刀等物經送內政部警政署刑事警察局進行血液、血型鑑驗結果，以吸收解離法檢
    測ＡＢＯ式血型，均呈與被害人相同之Ｏ型反應，復有該局八十八年四月八日（
    八八）刑醫字第二七二三三號鑑驗書影本附卷可稽（詳偵卷第四十九頁），被告
    之自白與事實相符，應堪採信。
  (二)被害人朱國南因受被告以上開菜刀揮砍結果，造成其身體體部罹受包含１、左側
    頸部深部砍創約五處，最長十八公分深及左側頸動脈及第三頸椎。２、左側面頰
    部（九．五公分）、左側顳部（六公分）、耳後皮瓣（八公分）、頂部（五公分
    ）、枕部（七公分）及耳後（二公分）深及骨頭（顳骨）。３、右側額部（八公
    分）深及骨頭及右側顳部（四公分）削皮性割砍創。４、右後背部表淺割創（二
    ．五公分）。５、右側腹部表淺割創（五公分）。６、左側上臂腹及背側（二．
    五公分），左側肩部（六公分）及後上側（一公分），肩胛部（五公分），左肘
    外側（二公分），前側（二公分）等銳器砍創約二十二處，及包含１、右側第二
    指深及骨頭及五指二處割創。２、左側手指共七處（二、三、四、五深及骨頭及
    背側）最長八公分之防禦性創傷共十處等傷害，致左側頸動脈斷離出血性休克死
    亡等情，亦據臺灣臺北地方法院檢察署檢察官督同法醫師相驗及解剖屍體屬實，
    並製有勘驗筆錄、相驗屍體證明書、驗斷書、法務部法醫研究所（八八）法醫所
    醫鑑字第０二八一號鑑定書等在卷可憑（詳相字卷第二十五頁至第五十八頁至第
    六十五頁）。
  (三)關於被告殺人動機部分：
    １、被告於案發當晚即八十八年三月二十一日晚上九時四十分警訊中，已就案發
        前，如何因不滿死者朱國南對其告誡要好好做事及不要施用安非他命等情，
        而與死者發生口角，嗣更因不滿死者修繕房屋時因敲打所發出之聲響，始起
        意行兇，並動手持菜刀砍殺死者等情，已詳為敘述，其中更明確表明殺害死
        者之動機是「因為他看到我吸食安非他命，又唸我要好好做事，然後釘東西
        大聲吵到我，所以我才殺他」等語（詳偵卷第五頁背面、第六頁）；被告於
        次日偵查中亦詳述殺害死者之原因是：「我在睡覺，他替我釘房間，吵到我
        ，我不高興，他又拿錢叫我去買便當，並繼續釘房間，我心裡很不爽，就到
        廚房拿菜刀出來，第一刀就往他頭部砍下，又砍他頸部：：：」等語（詳偵
        卷第三十四頁）；於原審初訊中亦稱：「我請他小聲一點他就罵我」、「我
        很生氣，我就（拿菜刀）亂揮」（詳原審卷(一)第八頁正面）。
    ２、另依被告辯護人重聽八十八年三月二十二日偵查筆錄後所製作之譯文亦顯示
        被告回答檢察官為何要拿菜刀殺死者之問題時亦稱：「因為我不高興！」、
        「跟他不合，殺他！」、「不合啦！講話有口角」、「（為何要殺他？）不
        高興」、「（你看他不爽就殺他？）對」、「（那個時候他在做什麼？）他
        在做事幫我釘房間」、「（你殺他的時候面向你或背對你？）面向我」、「
        （再問你一次，你為什麼殺他？）不高興呀！」、「和他發生口角不高興呀
        ！」、「他在那釘房子，我不高興吵到我，後來他拿錢叫我去買便當，然後
        我就不高興了」、「後來就發生口角，他又在釘我房間，我就不知怎樣，跑
        去拿菜刀殺他」等語（詳本院卷(一)第二四九頁至第二五五頁）。
    ３、綜上可見，被告殺害被害人之動機確係因被告受訓斥而與被害人發生口角，
        及不滿被害人修繕時發出之敲打聲音併代買便當之指示等情無誤，被告嗣於
        原審中始供稱：「曾聽聞朱國南曾擅入其二姊游培雯房間探看已入睡之游培
        雯」或「他那天有在我姊姊內褲上尿尿」云云（原審卷(一)第二十八頁背面）
        云云，業據被告於本院審理中稱沒有看到被害人在伊姊姊內衣褲上尿尿等語
        （詳本院卷(二)第十頁），故該理由當非被告本次殺人之動機，應甚明確。
  (四)關於被告有無自首部分：
    被告於原審及本院中主張伊確有向其姊丁○○聲稱自己殺了人，並要求報案而接
    受裁判等符合自首要件之事實，經查：
    １、証人丁○○於原審中稱：「二通一一九電話是我打的」、「我看到我弟弟拿
        剪刀架在脖子上，我搶下他剪刀打了他一巴掌，他說殺人殺人，精神有點恍
        惚，說殺人！殺人！趕快報警」、「我打了他一巴掌後他才清醒」、「（打
        第二通一一九時）我是說二個人打架，因為當天情況也沒有人看到，雨下很
        大」、「（你之所以會打二通一一九是因為被告叫你打的你才打嗎？）第一
        通是因為看到有人受傷才趕快打，第二通我弟弟說他殺人，我也搞不清楚狀
        況，是到了門口看到有人躺在那邊才又打第二通，才覺得是他們二人的事」
        等語（詳原審卷(二)第六十三頁、第六十四頁）；於本院中証稱：「（當時你
        是否到第一個現場？）是，我當時要回娘家拿東西，我看到我地地在雨中淋
        雨，沒有穿衣服及鞋子，我就趕緊跑上去，我一看，他拿剪刀架住自己脖子
        ，他說我殺人了，我把他剪刀搶下並將剪刀丟掉，我看他不清醒，就打他一
        巴掌，他說『大姐我殺人，趕快打電話報警』他說完就躺在地上，我就喊救
        命，但沒有人來，我就打電話說有人受傷（當時我說受傷的人是我弟弟），
        趕快派救護車，我就回現場，沒有看到我弟弟，我就大聲叫我弟弟，看見他
        往家裡走，有壹個甲○○鄰居出來，我叫他照顧我弟弟，我又看到壹個人躺
        在家裡門口，我又趕緊跑回我外婆家打電話報警，說有二個人受傷，可能是
        互毆而造成，救護車是先後來，相隔五分鐘。到醫院時警察問我何事，我說
        我弟弟可能和我阿伯互毆而造成的」、「（你有無告訴警察說你弟弟殺人之
        事？）有，我送我阿伯去八一七醫院，警察問我發生什麼事，我說他們不知
        發生什麼事，我弟弟把他殺成這個樣子，他問我弟弟叫什麼名字及他在何處
        ，我說我弟弟的名字及在何處醫院」、「是我弟弟叫我報警」等語（詳本院
        卷(一)第四十六頁、第六十六頁、第八十三頁）。
    ２、証人甲○○於本院中結証稱：「當天晚上約七點，我聽到被告姐姐叫他不要
        走，我出來看，他姐姐叫我幫他看著他弟弟，我看見被告只穿著內褲，全身
        是血，我就抱住被告，我聽到被告喃喃自語說大姐、我殺人，你去報警，他
        說很多遍，我抱著被告，說你不要亂動，你姐姐已經去報警，我以為他身上
        流血，並告訴他說不要動，否則你會死，被告大姐去報警，叫救護車，救護
        車來時他姐姐叫我陪被告去仁愛醫院說家裡還有壹個，我就陪被告去醫院，
        約半個小時，警察來時就問戊○○是那位，我不知道警察為何知道被告的名
        字」等語（詳本院卷(一)第六十六頁）。
    ３、証人即至仁愛醫院將被告帶回警局訊問之警員庚○○於本院中結証稱：是警
        員乙○○叫伊去仁愛醫院將被告帶回，因中心說是二人打架，我們都會將被
        告、被害人帶回製作筆錄等語，証人乙○○則結証稱：「是勤務通報說有二
        人互打，有人受傷，一人送去仁愛醫院，我才去八一七醫院，另叫我同事去
        仁愛醫院」、「（在八一七醫院有無一小姐告訴你是他弟弟砍死者？）有的
        」、「（在小姐告訴你之前你知道兇手為何人？）不知道」等語（詳本院卷
        (一)第八十二頁、第八十四頁），經本院點呼證人丁○○入與証人乙○○對質
        後，証人乙○○確認是在場之丁○○告訴伊她弟弟殺了人等語（詳本院卷(一)
        第八十三頁）。
    ４、台北市政府警察局勤務指揮中心「一一○」報案台係於八十八年三月二十一
        日十九時十七分，接獲一一九電話轉報，台北市○○路○段一五五巷一七○
        號前有二名傷者（死者朱國南及被告戊○○），該勤務中心乃立即通知大安
        分局羅斯福路派出所處理，該「一一○」報案台於接受一一九之電話轉報時
        ，係記載案件類型為「打架」，傷者一名送仁愛，一名送八十七，警力派遣
        情形為同日十九時二十分警員庚○○抵達，另一姓名不詳警員抵達時間為同
        日十九時二十二分，此有台北市政府警察局八十九年三月二十九日北市警勤
        字第八九二三一三八四○○號函及該函附之台北市政府警察局勤務指揮中心
        受理各類案件記錄單一紙在卷可稽（詳本院卷(一)第三十五頁、第三十六頁）
        ，雖該勤務中心受理案件紀錄單未記載抵達地點為何，但依台北市政府警察
        局大安分局至案發現場勘察紀錄表記載（詳偵卷第十四頁），抵達案發現場
        之時間係八十八年三月二十一日二十時四十五分，故受理案件紀錄單所指「
        十九時二十分及二十二分」所抵達之地點，應可排除案發現場，經配合証人
        庚○○及乙○○之上開供詞，足可斷定上開勤務指揮中心受理案件紀錄單上
        記載警員庚○○係三月二十一日十九時十七分抵達被告送醫之仁愛醫院，警
        員乙○○係十九點二十二分抵達被害人送醫之國軍八一七醫院無誤。
    ５、經綜合上開証人丁○○、林再與、警員乙○○、庚○○及台北市政府警察局
        勤務指揮中心受理案件紀錄單大安分局至案發現場勘察紀錄表，已足見証人
        丁○○於第二次電一一九時確已告知一一九相關人員本件係該二位傷者互毆
        ，否則一一九轉報警局勤務指揮中心時如何能記載案件類型為「打架」，從
        而應認証人丁○○於本院中証稱伊於打一一九時有說是「二人打架」一節，
        應堪採信。而被告主張伊有向証人丁○○表示伊殺人，要求趕快報警一節，
        核與証人丁○○、甲○○二人之証述吻合，而証人丁○○確於警方尚不知有
        犯罪事實及嫌疑人之前，即在一一九報案電話中表示該二受傷之人互毆，於
        警員乙○○抵達八一七醫院尚不知何人為殺人犯之前，即當面向張警員表示
        被害人為伊弟弟即被告所殺害等節，均與証人乙○○之供述及台北市政府警
        察局勤務指揮中心受理各類案件記錄單所載相符，自堪憑信。則証人丁○○
        因受被告之託，於犯罪未發覺前，向該管公務員即警方告知傷者戊○○「犯
        罪」，先稱「互毆」後稱「殺人」，應甚明確，而堪認定。至証人丁○○最
        先所稱罪名（互毆）雖與公訴人起訴罪名（殺人）顯有不同，但其同為犯罪
        ，且嗣後在八一七醫院時，丁○○再向警員張志成表明被害人是被告所殺害
        ，被告又有「不逃避接受裁判」，配合至警局製作筆錄接受裁判之事實，証
        人丁○○既係出於被告之授意，而有上開報案行為，則証人丁○○之報案行
        為自當評價為被告自己之報案行為，要無疑義，從而本件被告應有自首規定
        之適用，應甚明確。本件警訊筆錄及偵查筆錄中雖未記載証人丁○○有提及
        被告要求代為報警之事，但本件報案經過及警員知悉犯罪人之情節，既詳如
        上述，自不因偵查中未詳加調查，致警訊及偵查筆錄未加記載而受影響。
    ６、至於台北市政府警察局大安分局現場勘察紀錄表記載本件殺人案之報案時間
        為：八十八年三月二十一日二十時二十分，至現場勘察時間為八十八年三月
        二十一日二十時四十五分，報案人欄則空白，此有該勘察紀錄表影本一紙在
        卷可按（詳偵卷第十四頁），足見大安分局所稱報案時間顯然在台北市政府
        勤務指揮中心接獲一一九於八十八年三月二十一日十九時十七分轉報之後，
        亦在該分局員警乙○○及保安大隊隊員庚○○抵達醫院之時間之後，該八十
        八年三月二十一日二十時二十分之報案時間，既未載明報案人為何人，且與
        警方實際知悉案發並派遣員警抵達現場之時間不符，自非可採，該大安分局
        本件刑事案件移送書所載「案發後經本分局員警循線將游嫌查緝到案」云云
        ，亦非事實，而無可採。
  (五)關於被告行為時有無精神喪失或精神耗弱部分：
    １、被告於原審及本院中另辯稱：伊因長期施用安非他命，罹有「幻覺」、「幻
        聽」等症狀，伊下手砍殺朱國南時，精神狀態確因「幻覺」、「幻聽」而處
        於心神喪失或精神耗弱狀態，並聲請傳訊協助將被告送醫及案發當日被告向
        之購買牛肉麵供被害人食用之老板娘（真實姓名住址不詳）等人以證明上情
        。惟查被告案發當日係於中午時分施用安非他命，且迄至當日晚上七時許，
        始以菜刀砍殺被害人，其間相隔約七小時餘，為被告於警訊中所自承（詳偵
        卷第六頁背面），被告於偵查中檢察官訊問時，亦未指稱伊於案發當日「下
        午」有施用安非他命（詳相字卷第二十二頁背面），而依被告辯護人於本院
        調查中親聽偵查錄音帶後自行製作之譯文顯示，檢察官詢問被告何時施用安
        非他命，被告答覆稱「之前很久（施用）」（詳本院卷(一)第二四九頁），核
        與被告在警訊中稱中午時分施用安非他命，距案發時有七小時之距者相符；
        被告於本院中先稱：「（你何時吸食安非他命？）我自己不記得，也不清楚
        吸食份量」等語（詳本院卷(一)第六十七頁），足見被告嗣後改稱：「（你最
        後吸食時間？）我記得我吸食時間是外面暗暗的。我記得我出去買牛肉麵時
        ，天已經黑了」一語，顯係事後卸責之詞（詳本院卷(一)第一一七頁），被告
        於本院中辯稱最後施用安非他命之時間天已黑云云，顯非可採，應認被告之
        前多次供稱最後一次施用時間為案發當日中午一節，較為可採。
    ２、証人即為被告製作警訊筆錄之警員己○○於本院中供稱：被告在警訊中一直
        更改說法，伊覺得被告之頭腦、精神不太好，被告一說完伊寫完，被告又說
        不對，情形反覆三、四次之多，伊有聽到被告碎碎唸，問被告他又說沒有，
        伊覺得被告有幻聽，精神不穩定，講前面忘後面，說話也前後不太連貫，伊
        花了二個多小時做筆錄，一般精神狀況好的花半個小時即可，伊覺得被告精
        神有問題，但伊並無替被告假設情形或誘導詢問之情形，伊是問一句，被告
        回答後，伊再給被告看一遍等語（詳本院卷(一)第六十三頁至第六十八頁），
        查証人己○○上開証言中，關於「伊覺得被告頭腦、精神不太好」、「伊覺
        得被告有幻聽」及「伊覺得被告精神有問題」等語，核均係証人個人主觀之
        看法、觀感，証人僅為警員，並非精神專科之專業人士，其個人之主觀意見
        ，自不及原審委託醫院專業醫師鑑定人之專業意見，故此部分証人所供，自
        非可採，其餘部分，証人己○○已供明筆錄係「伊問一句，被告回答經記錄
        後再給被告看一遍，並未替被告假設情形或誘導詢問」等情，則該筆錄雖有
        數度更改之情形，但終為被告接受而定案，被告並未主張有遭強暴、脅迫、
        利誘、詐欺、違法羈押或其他不正方法而製作該警訊筆錄，則被告製作警訊
        筆錄時，並無意思不自由之情形，當堪認定，且被告警訊筆錄內容，核並非
        如被告所言：「我當時做筆錄聽到很多聲音，我就說對、對，事後我認為那
        是幻想」（詳本院卷(一)第六十五頁），被告並非僅於警訊筆錄中回答「是、
        是」，尚且回答連續性之敘述，其於警訊及檢察官偵查中均就犯行因由詳為
        敘述，所稱因不滿被害人當日整修房屋、敲擊釘子時所生響聲對其所造成之
        干擾，以及對被害人「以尊對卑」態度，如「唸我叫我好好做事」、「又拿
        錢叫我去買便當」等事不滿，其所陳內容，苟非親身經歷，當不可能知情，
        故警訊筆錄應無他人代為虛構之可能，被告之警訊筆錄既與偵查筆錄內容相
        合，且與被害人被害之情節相符，此部分之自白，應認與事實相符，而可採
        信。故被告警訊筆錄之真正製作過程雖未錄音，遲至筆錄作完才由被告照著
        筆錄唸，再予錄音，而於被告警訊筆錄之錄音帶中，固可看出被告係照著警
        員製作完成之警訊筆錄逐字唸，且因被告有些字唸錯，致語意不順，警員有
        多次在旁邊提示被告不會的字，教導被告如何唸的情形，此並有本院勘驗筆
        錄在卷可按（詳本院卷(一)第三十七頁），但被告警訊自白之任意性既無問題
        ，且與事實相符，尚不因筆錄製作過程未錄音，即否認該項証據之証據能力
        。
    ３、被告最後一次施用安非他命之時間應係案發當天中午，已如前述，而被告經
        原審戒護至臺北市立療養院進行鑑定後，認被告警訊及偵查訊問之時間，距
        被告八十八年三月二十一日中午最後一次吸食安非他命，已有數小時、十餘
        小時之間隔，故被告經檢警訊問當時，被告中樞神經系統內之安非他命濃度
        應已逐漸下降，而處於「安非他命戒斷狀態」，致其可能出現情緒低迷、睏
        倦、食慾增加等生理、心理狀態變化，而此類狀態縱使確曾出現，亦尚不致
        影響被告「就犯行經過為真實陳述」之能力，是縱被告於八十八年八月十八
        日實施鑑定時就犯行因由所為之陳述（受聽幻覺影響，耳邊出現其二姐之聲
  音，稱被害人要殺其二姐及女兒，始動手殺害被害人），顯與檢警訊問時迥
        然有別，然並不足據以否證其經檢警訊問時所言之可信度，循此，被告之殺
        人犯行，應係在「安非他命中毒之狀態」下，受衝動抑制力、情緒變化速度
        及程度加劇、知覺刺激感受度之強化等因素交相影響而出現之暴亂行為。被
        告當時之精神狀態，雖因吸食安非他命而出現前列變化，然其對於外界事務
        之知覺理會、判斷作用以及自由決定意思之能力，尚難謂已較普通人之平均
        程度顯然減退，是被告殺人時之精神狀態並未達到精神耗弱之程度，此有臺
        北市立療養院八十八年十二月六日北市療成字第八八六０九九二六００號函
        附之精神鑑定報告書在卷足憑（詳原審卷(二)第四十二頁至第四十七頁）。
     ４、本院依被告辯護人之聲請，再次詢問該鑑定之台北市立療養院，該院更詳
         為說明：施用安非他命一次後，其作用可持續數小時，並以被告所供中午
         時分施用安非他命至晚上七時殺人時，其安非他命之作用應尚未消退，故
         研判被告為「安非他命中毒狀態」，且因被告犯行極度暴力，犯後曾自傷
         或企圖自殺，並奔離住處，足見被告當時處於高度「激動」狀態，亦與安
         非他命中毒狀態之徵象一致。雖安非他命中毒狀態亦有可能出現「聽、觸
         、視之幻覺」，其與非安非他命中毒之人固有不同，但其知覺判斷能力是
         否較常人下降或下降至如何之程度，則視個人之狀況而異，且因無法判斷
         案發時殘存於被告體內之安非他命濃度，自無法概括敘述被告當時所受影
         響之程度，縱使有被告安非他命血中濃度數值，亦無法據以判斷被告當時
         之精神狀態，由於對安非他命之「敏感度」及「耐受性」，個體間差異極
         大，初次使用者與長期、大量服用者，在同一劑量下，二者所呈現之反應
         可能迥異等情，此有台北市立療養院八十九年十一月二十四日北市療成字
         0000000000號鑑定補充說明書附卷可考（詳本院卷(一)第一七一
         頁至第一七四頁），以被告在警訊及偵查中，關於敘述殺人動機時，均未
         提及有聽幻覺之情事，其於相隔數月後原審中始為聽幻覺之抗辯，顯係事
         後卸責之詞，殊非可採。此外，証人即被告胞姊丁○○於警訊中或証人林
         再興於本院中之証詞，亦均未提及被告有聽幻覺或錯覺之情事，尚無証據
         証明被告為本件殺人犯行時，正處於聽幻覺之中。另証人丙○○雖証言被
         告在案發前一日凌晨一、二點曾出現錯覺，並可能出現聽幻覺，在此尚不
         能據以認定次日晚上七時許被告必仍有聽幻覺，故証人丙○○之証言，亦
         不能証明被告係基於聽幻覺而殺人。
     ５、本院考量被告最後一次施用安非他命時點與其為上開犯行時點，其間相隔
         約七小時餘，歷時已久，並綜合被告於本次犯行前並無精神科醫療紀錄，
         復無精神疾病家族史，且經進行班達視動完形測驗結果，亦未發現器質性
         病因之徵象，被告之精神狀態尚不能証明因施用毒品呈現聽幻覺之病理現
         象，況被告之性格經評估結果，顯示其目前較為憂鬱、悲觀，知覺正確度
         較差，對於自己之看法較為自我中心且高估，面對問題與下決定時易犯錯
         ，且習以「合理化」、「否認」等方式逃避，益見被告嗣於原審及本院辯
         稱其殺人行為係受其長期施用安非他命產生之「幻覺」、「幻聽」所影響
         云云，不過係其事後為使其行為合理化之舉措，再參酌臺北市立療養院之
         上開精神鑑定報告結果，及被告警訊、偵查中之供述內容合理、穩定、前
         後一致，且與事實相符，認被告本件行為時對事物判斷之能力、精神狀態
         ，對於外界事務之知覺理會、判斷作用及自由決定意思之能力，均與常人
         並無大異，而無精神耗弱或心神喪失情事。至被告為上開犯行後，或曾呈
         現精神恍忽狀態，惟此充其量僅係被告鑄下大錯後因驚嚇呈現之自然反應
         ，尚不能以此即謂被告行為時已有精神耗弱或心神喪失之情事。
  (六)按頭部、頸部為人體要害之所在，且甚為脆弱，被告持銳利之菜刀銳器，揮砍被
    害人朱國南，除下手部位均集中於頭部、頸部等人體之要害外，多次揮砍復均深
    可見骨，且案發現場凌亂，客廳地上留有三灘大面積血跡，血跡由客廳電視牆延
    伸至大門口，電視旁邊有大片血跡噴濺牆上，離地一四０公分，地面並散落大量
    遭被告砍下之被害人毛髮及被害人肉屑一小塊，又被害人除上開砍創傷計約二十
    二處外，手部並受有嚴重之防禦性創傷，顯見被告用力至猛、殺意至堅，於被害
    人企圖防禦及奔逃時，猶不罷手，其於持刀揮砍時，確有殺害被害人朱國南之故
    意甚明，至堪認定。
二、核被告所為，係犯刑法第二百七十一條第一項之殺人罪。被告對於未發覺之罪自
    首，並接受裁判，應依刑法第六十二條前段規定減輕其刑，原審對被告為論罪科
    刑，固非無見，但原審認被告不符自首要件，尚有未合，且原審認被告殺害被害
    人之動機包括「曾聽聞朱國南曾擅入其二姊游培雯房間探看已入睡之游培雯」或
    「他那天有在我姊姊內褲上尿尿」云云，亦與事實不符，被告上訴主張精神耗弱
    ，固無理由，但原判決既有上述缺失，自無可維持，應將原判決撤銷改判。爰審
    酌被害人與被告母親陳月嬌曾係同居男友關係，被害時正受託義務幫忙修繕被告
    居住之房屋，其對被告施用安非他命一事，則一再殷殷訓誨，期盼被告改過遷善
    努力工作，其對被告之關心溢於言表，被告竟因對被害人修繕房屋發出聲響，及
    認被害人對其一再叨唸，於煩燥難耐下以菜刀揮砍被害人，手段兇殘，多次揮砍
    均深可見骨，但被告於行兇後復因害怕而有自戕行為，顯見被告尚非良心泯滅，
    事後已見悛悔之意，態度尚稱良好等一切情狀，量處有期徒刑十二年，並依刑法
    第三十七條第二項規定，宣告褫奪公權十年，以示懲儆。又扣案之菜刀一把，雖
    係被告供犯罪所用之物，惟非被告所有，已據被告供明在卷；而扣案之剪刀一把
    ，其上沾染之斑跡，經鑑驗結果，與被告血液ＤＮＡ之ＳＴＲ型別相符，並未呈
    被害人之血液反應，有內政部警政署刑事警察局八十八年八月二十日（八八）刑
    醫字第七０七九六號鑑驗書在卷可憑，顯見該等剪刀並非被告用以刺殺被害人之
    兇器，公訴意旨認被告於被害人不支倒地後，猶持剪刀刺殺被害人之頸部、胸部
    等節，核與事實不符，從而，扣案之菜刀、剪刀，或非被告所有，或非供被告犯
    罪所用之物，爰均不另宣告沒收，附此敘明。
據上論結，應依刑事訴訟法第三百六十九條第一項前段、第三百七十三條、第三百六
十四條、第二百九十九條第一項前段，刑法第二百七十一條第一項、第六十二條前段
，第三十七條第二項，判決如主文。
本案經檢察官賴俊雄到庭執行職務。
中      華      民      國    九十一    年      一      月    三十一    日
                              台灣高等法院刑事第二十三庭
                                    審判長法  官  黃  瑞  華
                                          法  官  吳      燦
                                          法  官  宋      祺
右正本證明與原本無異。
如不服本判決應於收受送達後十日內向本院提出上訴書狀，其未敘述上訴之理由者並
得於提起上訴後十日內向本院補提理由書（均須按他造當事人之人數附繕本）。
                                          書記官  黃  嬿  婉
中      華      民      國    九十一    年      二      月      一      日
附錄：本案論罪科刑法條全文
刑法第二百七十一條
殺人者，處死刑、無期徒刑或十年以上有期徒刑。
前項之未遂犯罰之。
預備犯第一項之罪者，處二年以下有期徒刑。
